---

output: html_notebook
---

## **Análisis del Sistema de Transporte Colectivo Metro de la Ciudad de México antes y durante la pandemia de COVID-19**

### **Hipótesis y fuentes**

La pandemia paralizó las ciudades durante varios meses, dejando muchos servicios suspendidos, y México no fue la excepción, reduciendo significativamente el tránsito de personas en la calle y, por ende, en el transporte público. De esta manera, cabe preguntarse:

- ¿Qué desempeño tuvo el sistema Metro de la Ciudad de México y cómo se vio afectado durante y después de la pandemia del COVID-19? 

- ¿Algún otro factor se vio implicado en el desempeño del Metro? 

Para realizar esta tarea, es necesario recolectar datos tanto de la afluencia en el Metro, como los casos confirmados de COVID-19. Las fuentes utilizadas para el análisis fueron las siguientes:

Portal del gobierno de la Ciudad de México(Afluencia del Metro): https://datos.cdmx.gob.mx/dataset/afluencia-diaria-del-metro-cdmx

Conahcyt (Informe de COVID-19 en periodo 2020-2023):  https://datos.covid-19.conacyt.mx/#DownZCSV


### **Comienzo de análisis**

Para comenzar a responder las preguntas planteadas, es necesario preparar las herramientas. En esta ocasión se usará R y sus diversas herramientas para poder responder las preguntas iniciales. 


```{r, echo=FALSE}

library(ggplot2, quietly = TRUE)

library(dplyr, quietly = TRUE, exclude = c("filter", "lag", "intersect", "setdiff", "setequal", "union"))

library(gridExtra, quietly = TRUE, exclude = c("combine"))

metro <- read.csv("../dataset/afluencia_2013-2023.csv")

covid <- read.csv("../dataset/covid_cdmx_2020-2023.csv")

metro <- metro %>%
  group_by(anio) %>%
  summarize(afluencia = sum(afluencia))


covid$anio <- format(as.Date(covid$fecha, format = "%d/%m/%Y"), "%Y")

covid <- covid %>%
  group_by(anio) %>%
  summarise(casos = sum(casos))

covid$anio <- as.integer(covid$anio)

datos_comparativos <- left_join(metro, covid, by = "anio")

df_long <- tidyr::pivot_longer(datos_comparativos, cols =
                                 c("afluencia", "casos"),
                               names_to = "Variable", values_to = "Valor")

gr <- ggplot(df_long, aes(x = as.factor(anio), y = Valor, 
                          group = Variable, color = Variable)) +
  geom_line(linewidth = 1, linetype = "solid", na.rm = TRUE) +
  geom_point(na.rm = TRUE) +
  geom_text(na.rm = TRUE, aes(label = Valor), 
            position = position_dodge(width = 0.5), vjust = -0.5) +
            labs(title = "Comparación de Afluencia en el Metro de CDMX y Casos Positivos de COVID-19 en CDMX",
            x = "Año",
            y = "Afluencia y Casos Positivos",
            color = "Datos") +
  theme_minimal() +
  theme(plot.title = element_text(size = 15, hjust = 0.5), 
        plot.subtitle = element_text(size = 22, hjust = 0.5)) +
  scale_y_continuous(labels = scales::comma) +
  facet_wrap(~Variable, ncol = 1, scales = "free_y")


```

### **Gráfica de comparación general**
En esta gráfica podemos ver respresentada la afluencia del Metro en los ultimos 10 años y los casos de COVID-19 en los años de la pandemia.

```{r, echo=FALSE, dpi=300, fig.width=12, fig.height=12}
plot(gr)
```

### **Análisis individual**

```{r, echo=FALSE, dpi=300, fig.width=12, fig.height=12}
custom_params <- theme(
  axis.text.x = element_text(),
  axis.text.y = element_text(),
  axis.ticks = element_blank(),
  axis.title = element_text(),
  axis.line.x = element_line(),
  axis.line.y = element_line(),
  panel.grid.major = element_line(),
  panel.grid.minor = element_blank(),
  panel.border = element_blank(),
  panel.background = element_blank(),
  strip.background = element_blank(),
  strip.placement = "inside"
)

metro <- read.csv("../dataset/afluencia_2013-2023.csv")

covid <- read.csv("../dataset/covid_cdmx_2020-2023.csv")

metro <- metro %>%
  group_by(fecha, linea) %>%
  summarize(afluencia = sum(afluencia))

metro$fecha <- as.Date(metro$fecha)

p <- ggplot(metro, aes(x = fecha, y = afluencia, fill = linea)) +
  geom_area(alpha = 0.5) +
  facet_wrap(~linea, ncol = 3) +
  theme_minimal() +
  custom_params +
  theme(
    strip.text = element_text(hjust = 0.5),
    strip.text.y = element_blank(),
    strip.text.x = element_text(size = 12, color = 'black'),
    axis.title.y = element_text(size = 12, color = 'black'),
    axis.title.x = element_blank(),
    legend.position = 'none'
  ) +
  labs(
    title = 'Afluencia del sistema Metro por línea (2020-2023)',
    subtitle = '',
    caption = ''
  )

plot(p)
```